【裁判字號】    97,易緝,23
【裁判日期】    971128
【裁判案由】    詐欺
【裁判全文】
臺灣新竹地方法院刑事判決              97年度易緝字第23號
公  訴  人  臺灣新竹地方法院檢察署檢察官
被      告  丙○○
上列被告因詐欺案件，經檢察官提起公訴（96 年度偵緝字第116
號），本院判決如下：
    主    文
丙○○無罪。
    理    由
一、公訴意旨略以：被告丙○○明知所持有復華銀行中壢分行帳
    號00000-00戶名永豐餘企業有限公司之發票日為民國93年11
    月15日、93年11月16日；支票號碼為AC0000000、0000000；
    金額均為新臺幣（下同）15萬元之支票2 張來歷不明，屬於
    無法兌現之「空頭支票」（下稱系爭2 張支票），竟意圖為
    自己不法之所有，於93年 8、9月間某日，以該2張支票為擔
    保，在臺東縣臺東市○○路262 號告訴人乙○○住處，向告
    訴人調取現金，告訴人不知該2 張支票屬於不可能兌現俗稱
    之「空頭支票」，致陷於錯誤，誤認該支票有兌現之可能，
    而轉請其胞兄甲○○代為調現24萬元，告訴人於調得現金數
    日後，將24萬元現金匯款給被告收受。嗣該支票經提示遭以
    存款不足之理由退票後，告訴人始知受騙，因認被告涉犯刑
    法第339條第1項詐欺取財罪嫌。
二、按犯罪事實應依證據認定之，無證據不得認定犯罪事實；不
    能證明被告犯罪者，應諭知無罪之判決，刑事訴訟法第 154
    條第2項、第301條第1 項分別定有明文。次按，事實之認定
    ，應憑證據，如未能發現相當證據，或證據不足以證明，自
    不能以推測或擬制之方法，以為裁判基礎；又認定不利於被
    告之事實，須依積極證據，苟積極證據不足為不利於被告事
    實之認定時，即應為有利於被告之認定，更不必有何有利之
    證據（最高法院40年臺上字第86號及30年上字第816 號判例
    可資參照）。據此，刑事訴訟上證明之資料，無論為直接證
    據或間接證據，均須達於通常一般之人均不致於有所懷疑，
    而得確信為真實之程度，始得據為有罪之認定，若關於被告
    是否犯罪之證明未能達此程度，而有合理性懷疑之存在，致
    使無從形成有罪之確信，根據「罪證有疑、利於被告」之證
    據法則，即不得遽為不利被告之認定（最高法院76年度臺上
    字第4986號判例意旨可資參照）。
三、公訴人認被告涉犯刑法第339 條第1 項詐欺取財罪嫌，無非
    係以：(一)、證人乙○○於檢察事務官詢問及偵查中之證述；
    (二)、證人邱志忠即永豐餘公司之負責人於偵查中之證述；(三)
    被告丙○○於偵查中之陳述；(四)、復華銀行中壢分行帳號00
    000-00戶名永豐餘企業有限公司之發票日為93年11月15日、
    93年11月16日；支票號碼為AC0000000、0000000；金額均為
    15萬元之支票及退票理由單影本各2張等為其論據。
四、訊據被告矢口否認有何詐欺之犯行，辯稱：93年7 月間伊與
    告訴人同居，告訴人當時是離婚，有3 個小孩還有母親要照
    顧，告訴人以開計程車為業，伊本來是從事鋁門窗，但與告
    訴人同居時沒有工作，告訴人跟伊要生活費，伊就去向同業
    丁○○開2 張支票來臺東，因為丁○○之前有欠伊45萬元，
    可以先還伊30萬元，後來丁○○拿系爭2 張支票，交給告訴
    人之兄甲○○，後來甲○○拿給地下錢莊預扣利息6 萬元後
    換得24萬元，由甲○○拿走6 萬元，剩下18萬元由告訴人拿
    去告訴人郵局存等語。
五、經查：
(一)、告訴人雖於偵查中以證人身分具結證稱：被告於93年8、9月
    間某日在臺東住家以系爭2 張支票向我調現，我實際交給被
    告20萬元，我告被告詐欺是因為系爭2 張支票退票，我事後
    把錢匯給被告等語（96年度偵緝字第116號卷第28頁至29 頁
    ），然告訴人於審理時證稱：很久了，很多事情我都忘記，
    系爭2張支票不是跟地下錢莊調錢，因為系爭2張支票我拿給
    甲○○，怎麼調錢我不知道，甲○○拿24 萬給我，要扣掉6
    萬，這6 萬是被告坐我計程車的錢以及在臺東花費的費用，
    以及跟我借的錢，其餘18萬原本有放在我這邊，後來被告回
    新竹打電話跟我說要用到這筆錢，我應該是將18萬全數從郵
    局匯款。又稱：我忘記是不是被告全部拿現金回去，反正伊
    就是把18萬全部給被告。又稱：我知道有匯一部分給被告，
    我沒有留下被告的錢，我知道我是從郵局匯給被告，這是什
    麼時候的事情、我從哪家郵局匯款、匯款到被告哪個帳戶，
    以及匯款金額，我都忘記了。又稱：我記得匯款時間大概是
    在系爭2 張支票到期日前1、2個月，我大概是在馬蘭或新生
    郵局匯款等語（本院卷第54頁），告訴人於本院審理時以證
    人身分具結證述被告拿系爭2 張支票調現之經過已前後不一
    ，且與偵查中所為之證述迥然不相同。
(二)、復經檢察官於本院審理中詰問證人乙○○時，其又證稱：系
    爭2 張支票是被告在臺東市○○路一家夏威夷汽車旅館交給
    我，應該是在93年8月份，被告會拿系爭2張支票，是因為被
    告之前給的1 張30萬元面額支票跳票，而甲○○有做擔保，
    甲○○要負責，所以請被告另外再拿系爭2 張支票給我，我
    認為系爭2 張支票的目的是要擔保先前面額30萬元之支票，
    所以並沒有調現等語（本院卷第57頁至58頁），依證人乙○○上開所述，被告交付系爭2 張支票之目的係為擔保先前跳
    票面額30萬元之支票，而證人乙○○亦證述其並無調現交付
    金錢予被告，則此與刑法第339條第1項詐欺罪需交付本人或
    他人之物構成要件有別。再經檢察官提示臺灣新竹地方法院
    檢察署94年度他字第417號卷第4頁至第5 頁，發票人均為永
    豐餘企業有限公司，面額均為20萬元之支票供證人乙○○辨
    認時，證人乙○○又證述：我所要告的是這2 張20萬元的支
    票，可能是伊之前記錯等語（本院卷第58頁至59頁），且經
    本院當庭與證人乙○○確認，證人乙○○仍堅認我目標是要
    告上開2 張面額各20萬元之支票等語（本院卷第59頁），則
    告訴人即證人乙○○對被告提出詐欺告訴係上開2 張面額20
    萬元之支票，非本件檢察官所起訴系爭2張15萬元支票2紙。
(三)、參以證人甲○○即告訴人乙○○之兄到庭證稱：乙○○拿面
    額30萬元支票1 張跟伊調現，乙○○說有一個客人在做工程
    ，有金錢上的問題，要拿票來兌現，伊手上金額有20幾萬就
    交給乙○○，乙○○就將面額30萬元支票1張交給伊，系爭2
    張支票是被告又拿給乙○○，乙○○要來調現，伊有提醒乙○○要小心，沒有調現給乙○○等語（本院卷第61頁），復
    經檢察官當庭與證人甲○○確認，甲○○仍證稱系爭2 張支
    票伊沒有調現給乙○○等語（本院卷第62頁），是證人甲○○既未收取系爭2 張支票，亦無調取現金24萬元交付證人乙○○後，再由證人乙○○轉交被告，自無從認定被告有以系
    爭2 張支票使告訴人乙○○陷於錯誤，而代為向其兄甲○○
    調取24萬元後交付被告等情。
(四)、被告雖一再辯稱系爭2 張支票係證人丁○○為償還先前借款
    所交付等語，惟經證人丁○○到庭證稱：我沒有欠被告錢，
    也沒有看過系爭2 張支票，曾經去臺東找朋友時有與被告見
    面，當時告訴人乙○○是開計程車，曾經一起吃飯、唱歌、
    泡茶等語（本院卷第50頁至51頁），另被告又辯稱系爭2 張
    支票所調取現金24萬元預扣利息6萬元後，再由甲○○拿走6
    萬元，剩餘18萬元由告訴人乙○○存郵局帳戶等語，然經本
    院依職權向中華郵政股份有限公司調取告訴人乙○○之儲戶
    資料，告訴人乙○○在臺東馬蘭郵局、臺東大同路郵局分別
    有開立存簿儲金帳戶，其中臺東大同路郵局存簿儲金帳戶自
    77年11月14日迄今無存提交易資料，而臺東馬蘭郵局存簿儲
    金帳戶於93年8 月間至12月間亦無18萬元之存款紀錄等情，
    有中華郵政股份有限公司97年10月29日儲字第0970080958號
    函及檢附之資料在卷可查（本院卷第29頁至31頁），縱被告
    上開之辯解無從證明，惟亦不能據此認定本件被告有公訴人
    所指之詐欺犯行。
(五)、另證人邱志忠即永豐餘企業有限公司之負責人於偵查中之證
    述，至多僅能證明證人邱志忠有開立前開支票帳戶且交付支
    票簿予姓名年籍不詳綽號「大頭」之成年男子使用，而系爭
    2張支票及退票理由單，亦僅能證明系爭2張支票經提示後因
    存款不足而遭退票等情，均不能據此認定被告有公訴人所指
    之詐欺犯行。
六、末按，檢察官就被告犯罪事實，應負舉證責任，並指出證明
    之方法，刑事訴訟法第161條第1項定有明文。因此，檢察官
    對於起訴之犯罪事實，應負提出證據及說服之實質舉證責任
    。倘檢察官所提出之證據，不足為被告有罪之積極證明，或
    其闡明之證明方法，無從說服法院以形成被告有罪之心證，
    基於無罪推定之原則，自應為被告無罪判決之諭知。參照前
    開論述，公訴人所提出之各項證據，均未達於通常一般人均
    不致於有所懷疑，而得確信為真實之程度，自不足以說服本
    院形成被告有罪之心證。從而，公訴人所提出之各項證據及
    所闡明之證明方法，既無從說服本院以形成被告有罪之心證
    ，依「罪證有疑、利於被告」之證據法則，即不得遽為不利
    於被告之認定。因之，本案關於被告之積極證據既尚不足為
    不利於被告之認定，即應逕為有利於被告之認定，更不必有
    何有利之證據。此外，本院復查無其他積極證據足資證明被
    告有何公訴人所指詐欺之犯行，應認為被告此部分之犯罪尚
    屬不能證明，爰依法為被告無罪判決之諭知。
據上論斷，依刑事訴訟法第301條第1項，判決如主文。
本案經檢察官洪裕翔到庭執行職務。
中    華    民    國     97    年    11   月    28    日
                     臺灣新竹地方法院刑事第三庭
                         審判長法  官  賴淑敏
                               法  官  黃美文
                               法  官  林惠君
以上正本證明與原本無異。
如不服本判決，應於收受本判決後10日內向本院提出上訴書狀。
上訴書狀應敘述具體理由，未敘述上訴理由者，應於上訴期間屆
滿後20日內補提理由書狀於本院（均須按他造當事人之人數附繕
本，並請勿「逕送上級法院」）。
中    華    民    國     97    年    11    月    28    日
                               書記官  蔣淑君


司法院資訊處製作；財團法人民間司法改革基金會備份。
